臺灣臺北地方法院刑事判決　　　　　　　　　　　　　　九十年度自字第七九號
　　自　訴　人　甲○○○事業股份有限公司
　　代　表　人　戊○○
　　被　　　告　台灣國際角川書店股份有限公司
　　代　表　人　丙○○
　　選任辯護人　郭宏義
　　被　　　告　丁○○○
　　選任辯護人　郭宏義
　　　　　　　　劉志鵬
　　被　　　告　己○○
　　選任辯護人　郭宏義
　　　　　　　　劉志鵬
　　　　　　　　陳秋華
右列被告等因違反著作權法案件，經自訴人提起自訴及檢察官移送併辦（台灣台北地
方法院檢察署九十年度偵字第一七○五一號），本院判決如左：
    主  文
台灣國際角川書店股份有限公司、丁○○○、己○○均無罪。
    理  由
一、自訴意旨略以：被告台灣國際角川書店股份有限公司（下稱「角川書店」）於民
    國八十九年四月，委託其特約作者乙○○，請求自訴人甲○○○事業股份有限公
    司授權角川書店在其所出版之「ＴＡＩＰＥＩ  ＷＡＬＫＥＲ雜誌２０００年特
    別號２」雜誌上（下稱「ＴＡＩＰＥＩ  ＷＡＬＫＥＲ雜誌」），使用由自訴人
    受雇人拍攝享有著作權之新車照片一批，自訴人基於同業情誼，於要求角川書店
    不得更動攝影著作內容以及必須明文刊載照片來源之條件下，同意授權角川書店
    使用。詎被告角川書店受僱人總編輯丁○○○、責任編輯己○○二人基於犯意聯
    絡，於不詳時地，在「ＴＡＩＰＥＩ  ＷＡＬＫＥＲ雜誌２０００年特別號２」
    雜誌「新車目錄」報導中，竟以電腦合成手法，未經自訴人同意，擅自竄改自訴
    人前開授權使用之攝影著作，將照片中車輛懸掛之「Ｃａｒ＆Ｌｉｆｅ」車牌標
    誌竄改為「ＴＡＩＰＥＩ  ＷＡＬＫＥＲ」，而使一般人對著作權人產生誤會，
    誤認該批照片係由角川書店試駕拍攝，且角川書店在文首有關照片來源之標示上
    ，將自訴人雜誌名稱「Ｃａｒ＆Ｌｉｆｅ」誤標為「Ｃａｒ  Ｌｉｆｅ」，亦足
    以使一般人難以瞭解著作人及攝影著作之出處，損害自訴人之著作人格權。因認
    被告丁○○○、己○○共同違反著作權法第十六條第一項、第十七條之規定，涉
    犯同法第九十三條之罪嫌，被告角川書店則依同法第一百零一條第一項處罰。
二、按犯罪事實應依證據認定之，無證據不得推定其犯罪事實。又不能證明被告犯罪
    者，應諭知無罪之判決，刑事訴訟法第一百五十四條、第三百零一條第一項分別
    定有明文。又所謂認定犯罪事實之證據，係指足以認定被告確有犯罪行為之積極
    證據而言，該項證據自須適合於被告犯罪事實認定，始得採為斷罪資料；又苟未
    能發現相當證據，或證據不足以證明，自不能以推測或擬制之方法，以為裁判基
    礎；且在訴訟上用以證明事實之證據，須於通常一般之人均不致於有所懷疑，而
    得確信其為真實之程度者，始得據以為有罪之認定，倘其證明尚未達到此一程度
    ，而有合理之懷疑性存在，致使無從為有罪之確信時，即應為無罪之判決。最高
    法院二十九年上字第三一０五號、四十年台上字第八六號、七十六年台上字第四
    九八六號判例意旨參照。
三、自訴人認被告等涉有前開犯嫌，無非係以證人乙○○之證述、自訴人之攝影著作
    照片數幀及「ＴＡＩＰＥＩ  ＷＡＬＫＥＲ雜誌２０００年特別號２」雜誌一本
    附卷可稽，資為論據。
四、訊之被告角川書店代表人丙○○、丁○○○及己○○固就右揭使用自訴人所有之
    照片刊載於所編輯出版ＴＡＩＰＥＩ  ＷＡＬＫＥＲ雜誌一事直承無諱，惟均堅
    決否認有何侵害著作權犯行，丙○○辯以公司係依契約處理，並無侵害著作權之
    處；丁○○○辯稱雜誌之新車目錄報導包含文字及照片部分，均係依契約委託乙○○製作，自訴人主張侵害著作權並無理由；己○○則以係依公司之委任契約執
    行工作，全權委託乙○○撰文與照片的籌措等語置辯。經查：
（一）按著作權法所謂之著作，係指屬於文學、科學、藝術或其他學術範圍之創作，
      著作權法第三條第一項第一款定有明文。是凡具有本於自己獨立之思維、智巧
      、技匠原創性之人類精神上創作，且達足以表現作者之個性或獨特性之程度者
      ，始享有著作權，而受著作權法之保護。此為我國最高司法裁判機關邇來之所
      持見解，參見最高法院八十九年度台上字第二七八七號、八十七年度台上字第
      二三六六號判決。今自訴人所為汽車攝影，其取景角度、背景、燈光，經核乃
      創作人精神作用及其個性、獨特性之表彰，而具有創作性，有照片九幀附卷可
      考，自屬著作權法之攝影著作，被告辯護人辯稱系爭照片欠缺原創性，且為促
      銷產品而忠實機械地對產品拍攝所成立之照片，並非本法所保護之「著作」云
      云，要屬無稽，合先敘明。
（二）質諸證人乙○○如何受角川書店委託撰文報導一事，雖於本院審理交互詰問詰
      證稱，其共製作汽車精品報導五頁及系爭新車目錄報導九頁，均只含文字不包
      括圖片及其他部分，每頁三千元，汽車精品照片部分為角川書店派人拍攝，新
      車目錄照片部分則係其主動替ＴＡＩＰＥＩ  ＷＡＬＫＥＲ雜誌向自訴人公司
      借用云云而與被告丁○○○、己○○所辯互有出入。惟參以卷附證人與被告角
      川書店簽立之「業務委託合約」第一條，已規定「凡乙方（指證人）同意依甲
      方（指被告角川書店）委託，為甲方企劃或製作文章、圖畫、照片……之作品
      ，皆受此合約之規範」等語明確，證人亦於本院審理中證以「（你知悉契約第
      一條的規定，為何還去借照片？）因為我要根據照片撰寫文字，沒有照片的話
      、文字也無法完成，所以我才去借照片。」等情（見本院九十一年一月十八日
      審判筆錄），參以證人自承係世新三專廣電科七十三年畢業，從事汽車報導已
      逾十年所著文字無從數計一節（見上開審判筆錄），則以其經驗之豐，對所簽
      訂契約內容，應知之甚稔，姑不論當初證人與角川書店雙方是否約定僅撰寫文
      字部分及不論字數以每頁為計酬基準，然按契約之本旨應以當事人締約時之真
      意為斷，不得拘泥其使用之文句，徵諸上開合約固以「業務委託」為名，惟全
      般條文論述，乃以證人於合意委託範圍內之特定報導下完成之著作，著作財產
      權歸屬被告書店所有，即依著作權法第十一條處理著作權歸屬問題，為其間締
      約之本意。茲證人因出於報導記述目的，明知合約約定仍借用照片使用，所借
      照片性質上核係其受託完成作品之一部，而為上開契約第一條所規範之為角川
      書店製作作品之範疇，況依證人復證以所借照片並未索取額外報酬一情（同上
      開本院審判筆錄）以觀，尤徵照片與證人整體撰述著作不可分，無法自外於文
      字部分而獨立認定，自應有上開合約之適用，殊無庸疑。證人所證報導只及文
      字部分，要為置兩造合約而不論之單方片面說詞，自難執為不利被告之事實認
      定。
（三）證人乙○○所借用照片，既為合約效力所及，又揆諸合約第二條「雙方同意以
      上著作之著作財產權為甲方所有，著作財產權包括：（１）重製權‧‧‧（７
      ）改作權、（８）編輯權‧‧‧」之規定，證人已將其報導文字照片著作之著
      作財產權完全授與被告，被告角川書店當然享有重製、改作及編輯之權利甚明
      ，更遑論證人證承並未聲明系爭借得照片不得改作（見本院九十一年一月十八
      日審判筆錄）。至證人既係主動借用照片如何與自訴人接洽獲取授權範圍，則
      屬證人與自訴人間之約定，被告等非惟難以查悉無以置喙，甚而基於相對性原
      則下並無受拘束之理。是被告等將系爭汽車照片中車牌位置之「Ｃａｒ＆Ｌｉ
      ｆｅ」更改為「ＴＡＩＰＥＩ  ＷＡＬＫＥＲ」行止，無非本於所擁有之改作
      權，且核與國內外汽車雜誌業界取得之汽車照片車牌，如記載其他刊物名稱而
      非該車種名稱，使用照片之際均將車牌內容修改為己之刊物名稱之慣例無悖（
      有美國、日本及台灣等地之汽車雜誌外置證物袋可查），洵不足遽論有何未經
      著作權人同意之擅自改作之舉。
（四）佐以證人乙○○交付之系爭照片車牌位置因有「Ｃａｒ＆Ｌｉｆｅ」之非車種
      或車號名稱，被告遂知悉照片之取材對象，於該期雜誌第四十一頁左下角標明
      「照片提供Ｃａｒ  Ｌｉｆｅ」文字一情，有系爭雜誌附卷可憑，被告雖將Ｃ
      ａｒ＆Ｌｉｆｅ誤植為Ｃａｒ  Ｌｉｆｅ，仍可見諸被告善盡其標示著作來源
      之義務，茍明知照片不能改作而加以擅改，豈有將Ｃａｒ  Ｌｉｆｅ標明於系
      爭雜誌之理；況該雜誌出刊後，被告書店即主動交付二本予證人乙○○，並央
      請轉交其一予自訴人一節，業經證人乙○○於本院審理中證述在卷，倘若被告
      有擅改作他人之照片之不法行為，避之猶嫌不及，焉能如此堂而皇之，凡此，
      均在在可見被告等尚乏侵害他人著作人格權之故意。
五、綜前各節所述，被告角川書店與證人乙○○間之業務委託合約，乙○○受託完成
    著作之著作財產權歸屬於被告所有，今證人向自訴人所借得照片既為證人著作之
    一部，被告等依約即得享有重制改作編輯之權，而將系爭汽車照片車牌部分改作
    為ＴＡＩＰＥＩ  ＷＡＬＫＥＲ名稱，客觀上並非侵害著作權之行為，主觀上亦
    無侵害著作人格權之故意，被告三人所辯，均堪採信。是自訴人指訴被告等之犯
    行，顯無其他證據可資本院調查審認，不能證明被告犯罪，按諸首揭法條規定及
    判例意旨，自應為無罪判決之諭知，以期適法。
六、臺灣臺北地方法院檢察署檢察官移送併辦部分（九十年度偵字第一七○五一號）
    ，與本件自訴人提起自訴部分，係屬同一事實，本院不另退回辦理，附此敘明。
據上論斷，應依刑事訴訟法第三百四十三條、第三百零一條第一項，判決如主文。
中      華      民      國      九十一      年      二      月   十八   日
                                      臺灣臺北地方法院智慧財產法庭
                                          法  官   吳  定  亞
右正本證明與原本無異。
如不服本判決，應於判決送達後十日內，向本院提出上訴狀。
                                          書記官   巫  美  華
中      華      民      國      九十一      年      二      月   十九   日
